臺北高等行政法院判決　　　　　　　　　　　　　　九十二年度訴字第一二二一號
　　　　　　　　　　　　　　　.
　　原　　　告　滿冠興業有限公司
　　代　表　人　甲○○董事）.
　　訴訟代理人　丙○○
　　被　　　告　經濟部智慧財產局
　　代　表　人　蔡練生（局長）
　　訴訟代理人　丁○○
　　　　　　　　戊○○
　　參　加　人　偉貿股份有限公司
　　代　表　人　乙○○董事長.
右當事人間因新型專利異議事件，原告不服經濟部中華民國九十二年一月二十日經訴
字第○九二○六二○○七一○號訴願決定，提起行政訴訟，本院判決如左：
　　主  文
原告之訴駁回。
訴訟費用由原告負擔。
　　事  實
一、事實概要：參加人於民國（下同）八十七年九月十五日以「改良式內褲構造」向
    被告（原經濟部中央標準局，八十八年一月二十六日改制為經濟部智慧財產局）
    申請新型專利，經被告編為第00000000號審查，准予專利。公告期間，
    原告以其不符新型專利要件，對之提起異議，案經被告審查，於九十一年九月十
    七日以（九一）智專三（一）○二○一六字第○九一八九○○二一四二號專利異
    議審定書為「異議不成立」之處分。原告不服，提起訴願，遭決定駁回，遂提起
    行政訴訟。本院因認本件撤銷訴訟之結果，參加人之權利或法律上利益將受損害
    ，爰依職權裁定命獨立參加被告之訴訟。
二、兩造聲明：
　　(一)原告聲明：
      1.訴願決定及原處分均撤銷。
      2.訴訟費用由被告負擔。
　　(二)被告聲明：
      如主文所示。
三、兩造之爭點：
    系爭專利有否違反核准審定時專利法第九十七條、第九十八條第一項第一款及第
    二項之規定？
    (一)原告主張：
      1.被告於審核時，已認定系爭案其內褲藉由圓編織機利用各種彈性紗線及針織
        組織，以圓筒狀針織成具有褲頭及前後片無接縫之褲身，以及在褲身之後片
        分別織造形成相應於人體臀部之兩圓形膨鼓部等結構與引證之西元一九九八
        年二月二十日公開之日本實用新案第0000000號專利案相同。
      2.任何以相同高彈性紗藉由圓筒式織造方式而一體織造出包含褲頭、褲身及褲
        檔之內褲，其必有一處（褲頭、褲身或褲襠）無法經由一體織造，而必須二
        次加工予以縫合。系爭案之褲襠雖將前後片以編織相連成無接縫之結構，但
        該褲身（或褲頭）則需經縫合。而此構造方式，已有西元一九九七年四月二
        十三日公開之日本實用新案第0000000號專利案在先。
      3.被告嚴重忽略任何以相同高彈性紗藉由圓筒式織造方式而一體織造之內褲，
        其必有一處（褲頭、褲身或褲襠）必須經二次加工另為「車縫」接合，事實
        上無法經由一「編織」方式達成接合。
      4.系爭案第三圖之圖號五十位置底車線即係經二次加工另為「車縫接合處」，
        並非被告核可所謂的「‧‧‧與後片相連之褲襠復以邊緣對接狀之『編織』
        方式而與前片底緣相接，‧‧‧」。
      5.被告核准系爭案內容與事實不符，顯有矛盾與違誤。
        系爭案內褲接合處，究係以一體「編織」接合或以「車縫」接合，二者之做
        法與應用完全不同，況系爭內褲若果真能由需「車縫」接合進步到一體「編
        織」接合，應才稱得上具有新穎性與進步性；被告不為察明，進而誤以系爭
        案係能一體「編織」接合之名而行核准專利之實，不僅嚴重違反系爭案內褲
        無法經由「一體編織」而接合之事實，被告如此認事用法，顯有矛盾與違誤
        。
      6.綜上所述，系爭案之褲襠雖將前後片以編織相連成無接縫之結構被審為具有
        新穎性、進步性，而由被告准予新型專利。然該「改良式內褲構造」內容實
        已有相同做法之專利在先，若維持准予專利，則被告及訴願決定機關則有其
        失當處。敬請判決如所請，實感德便。
　　(二)被告主張：
　　  起訴理由強調，被告審核時，既已認定引證案（日本實用新案第000000
      0號）其內褲藉由圓編織機利用各種彈性紗線及針織組織，以圓筒狀針織成具
      有褲頭及前後片無接縫之褲身，以及在褲身之後片分別織造形成於人體臀部之
      兩圓形膨鼓部等結構與系爭案相同，又任何以相同高彈性紗藉由圓筒式織造方
      式而一體織造出包含褲頭、褲身及褲襠之內褲，其必有一處無法經由一體織造
      ，而必須二次加工予以縫合；系爭案之褲襠雖將前後片以編織相連成無接縫之
      結構，但該褲身（或褲頭）則需經縫合，而此構造方式，已見於一九九七年四
      月二十三日公開之日本實用新案第0000000號專利案，系爭案不具新穎
      性及進步性等云云。查引證案褲身之後片下方叉部的先端則車縫於前片下端之
      褲襠構造，與系爭案之褲襠將前後片以編織相連，則以一體編織包含褲頭、褲
      身及褲襠之內褲構造特徵不同，系爭案具新穎性，又系爭案因褲襠無接縫可達
      成提高穿著舒適性之功效增進，具有進步性；又系爭案之膨鼓部僅為其整體構
      造之一部分亦非其主要特徵，故其是否見於系爭案說明書所據以改良之前案，
      並不影響系爭案整體構造具可專利性之事實，原審定異議不成立並無不當。且
      查，一九九七年四月二十三日公開之日本實用新案第0000000號專利案
      ，係新證據，非異議階段提出，未經參加人答辯，亦非被告原審酌範疇，先予
      指明。次查，一九九七年四月二十三日公開之日本實用新案第0000000
      號專利案，之內褲係從圓筒狀針織布上，先剪出針織有褲身前後片及褲襠之整
      體內褲展開圖樣之布片後，再將褲身前後片側邊相縫合成內褲者，與系爭案以
      圓筒式織造方式而一體織造出包含褲頭、褲身及褲襠之內褲，而與後片相連之
      褲襠復再以邊緣對接狀之編織方式與前片底緣相接，俾使形成無車邊之特徵，
      在技術思想及所採用之技術手段亦不相同。綜上所述，被告原處分並無違法，
      敬請駁回原告之訴。
    (三)參加人經合法通知未曾到場，亦未提出書狀作何陳述。
　　理  由
一、按凡對物品之形狀、構造或裝置之創作或改良，而可供產業上利用者，得依法申
    請取得新型專利，為系爭專利核准審定時專利法第九十七條暨第九十八條第一項
    所規定。而公告中之新型，任何人認有違反前揭專利法第九十七條至第九十九條
    規定者，依法得自公告之日起三個月內，備具異議書，附具證明文件，向專利專
    責機關提起異議。從而，系爭專利有無違反專利法情事而應不予專利，依法應由
    異議人附具證據證明之，倘其證據不足以證明系爭專利有違專利法之規定，自應
    為異議不成立之處分。
二、本件系爭第00000000號「改良式內褲構造」新型專利案，主要係以相同
    之高彈性織紗藉由圓筒式織造方式而一體織造出包含褲頭、褲身及褲襠之內褲：
    褲身之後片部分，係於相應於人體臀部凸出部分的左下部及右下部，分別織出一
    概形成圓形凸起織物狀之膨鼓部，兩膨鼓部間則形成一道適可配合人體臀部中央
    凹陷區之帶部；藉由兩膨鼓部係分別位於該後片之左、右下部，乃適能在該後片
    之上半段形成具服貼作用之平貼部，前述之帶部上下端則分別與平貼部及褲襠為
    一體相連狀；與後片相連之褲襠復再以邊緣對接狀之編織方式而與前片底緣相接
    ，俾於該處形成無車邊之狀者。原告所提異議引證一及二為西元一九九八年二月
    二十日公開之日本實用新案第0000000號專利案（即引證案）及其中譯本
    。案經被告審查，認引證案其內褲藉由圓編織機利用各種彈性紗線及針織組織，
    以圓筒狀針織成具有褲頭及前後片無接縫之褲身，以及在褲身之後片分別織造形
    成相應於人體臀部之兩圓形膨鼓部等結構與系爭案相同，惟引證案褲身之後片下
    方叉部的先端則車縫於前片下端之褲襠構造，與系爭案之褲襠將前後片以編織相
    連，則以一體編織包含褲頭、褲身及褲襠之內褲構造特徵不同，系爭案具有新穎
    性，又系爭案因褲襠無接縫可達成提高穿著舒適性之功效增進，具有進步性；又
    系爭案之膨鼓部僅為其整體構造之一部分亦非其主要特徵，故其是否見於系爭案
    說明書所據以改良之公告第00000000號「內褲構造改良」新型專利案，
    並不影響系爭案整體構造具可專利性之事實，乃為異議不成立之處分。原告不服
    ，依序提起訴願及行政訴訟；兩造主張之事實，各如事實欄所載。
三、原告起訴意旨略謂：被告於審核時，既已認定引證案其內褲藉由圓編織機利用各
    種彈性紗線及針織組織，以圓筒狀針織成具有褲頭及前後片無接縫之褲身，以及
    在褲身之後片分別織造形成於人體臀部之兩圓形膨鼓部等結構與系爭案相同；又
    任何以相同高彈性紗藉由圓筒式織造方式而一體織造出包含褲頭、褲身及褲襠之
    內褲，其必有一處無法經由一體織造，而必須二次加工予以縫合；系爭案第三圖
    之圖號五十位置底車線即係經二次加工另為「車縫接合處」，並非被告核可所謂
    的「與後片相連之褲襠復以邊緣對接狀之『編織』方式而與前片底緣相接」；系
    爭案之褲襠雖將前後片以編織相連成無接縫之結構，但該褲身（或褲頭）則需經
    縫合，而此構造方式，已見於一九九七年四月二十三日公開之日本實用新案第0
    000000號專利案，系爭案不具新穎性及進步性等云云。
四、經查，引證案褲身後片叉部前端車縫在前片下端之褲襠構造，係採用車縫連結為
    手段，此與系爭案之褲襠將前後片以編織相連成無接縫之結構，所採用之技術手
    段及構造並不相同，系爭案顯具新穎性。又系爭案之前後片以邊緣對接狀之編織
    方式相接後，因相接處之針織線圈結構與片體之針織線圈結構不盡相同，而呈現
    出一線形（底車線），此與引證案將前後片採用車縫連結之車縫線，亦有明顯之
    差別；因編織連結構造遠較車縫連結結構柔軟，故系爭案之褲襠無接縫可提高穿
    著舒適性而具功效之增進，自具有進步性。又系爭案之膨鼓部僅為其整體構造之
    一部分亦非其主要特徵，故該膨鼓部是否見於系爭案說明書所據以改良之公告第
    00000000號「內褲構造改良」新型專利案，並不影響系爭案整體構造具
    可專利性之事實。至於原告於行政訴訟中始提出之一九九七年四月二十三日公開
    之日本實用新案第0000000號專利案，與原引證案並無關聯，核屬新證據
    ，既未於異議階段提出，供參加人答辯及被告機關審查，即非本院所得審究，併
    此說明。
五、綜上所述，本件原告起訴意旨，並非可採；系爭案並未違反核准審定時專利法第
    九十七條、第九十八條第一項第一款及第二項之規定。從而，被告所為本件異議
    不成立之處分，洵無違誤，訴願決定予以維持，亦無不合。原告仍執前詞，訴請
    撤銷，為無理由，應予駁回。
據上論結，本件原告之訴為無理由，依行政訴訟法第九十八條第三項前段，判決如主
文。
中　　　華　　　民　　　國　　九十三　　年　　　五　　　月　　二十六　　日
                          臺 北 高 等 行 政 法 院  第一庭
          　　　　　　　　　　　　　　　　　審判長 法　官  李得灶
          　　　　　　　　　　　　　　　　　　　　 法　官  吳慧娟
          　　　　　　　　　　　　　　　　　　　　 法　官  蕭惠芳
右為正本係照原本作成。
如不服本判決，應於送達後二十日內向本院提出上訴狀並表明上訴理由，如於本判決
宣示後送達前提起上訴者，應於判決送達後二十日內補提上訴理由書（須按他造人數
附繕本）。
中　　　華　　　民　　　國　　九十三　　年　　　六　　　月　　　二　　　日
           　　　　　　　　　　　　　　    　      書記官  陳清容
